【裁判字號】    95,訴,1576
【裁判日期】    951205
【裁判案由】    返還無權占有等
【裁判全文】
臺灣臺南地方法院民事判決              95年度訴字第1576號
原      告  乙○○
被      告  甲○○
上列當事人間請求返還房屋事件，經本院於民國95年11月21日言
詞辯論終結，判決如下：
    主  文
被告應將座落臺南縣佳里鎮○里段八七五之一七地號土地及其上
建號九七一號、門牌號碼為台南縣佳里鎮○○路一九六號房屋（
含未辦保存登記之增建物）全部騰空返還予原告。
被告應給付原告自民國九十五年九月二十八日起至交還上開房屋
之日止，按月以新臺幣捌仟元計算之損害金。
原告其餘之訴駁回。
訴訟費用由被告負擔。
本判決第一項於原告以新臺幣壹佰壹拾壹萬壹仟元為被告供擔保
後，得假執行。
原告其餘假執行之聲請駁回。
    事 實 及 理 由
一、原告起訴主張：緣原告乙○○經由本院94年度執字第30962
    號強制執行事件標買坐落台南縣佳里鎮○里段875-17地號土
    地（權利範圍全部）及其上建號971號、門牌號碼台南縣佳
    里鎮○○路196號房屋（權利範圍全部，並含未辦保存登記
    之增建物，以下簡稱系爭房地），並於95年9月28日取得系
    爭房地所有權。而被告甲○○乃訴外人即執行債務人王金巖
    之子，其係為訴外人王金巖占用系爭房地，然訴外人王金巖
    業因拍賣而將系爭房地所有權移轉予原告，原告於取得系爭
    房地所有權後，曾催請被告將系爭房地遷讓交還原告，並願
    補貼其搬遷費用，但被告均置之不理，為此爰依民法第767
    條規定，請求被告將系爭房地（含未辦保存登記增建物部分
    ）遷還交還原告。又原告亟需使用系爭房屋，被告無權占用
    原告所有之系爭房屋，為無法律上之原因而受有使用系爭房
    屋之利益，致原告受損害，故被告應自95年9月28日起至遷
    讓交還系爭房屋之日止，依土地法第97條第1項規定，以系
    爭房地總價年息百分之10為限，將相當於每年新台幣（下同
    ）333,300元租金之不當得利返還原告，故併爰依不當得利
    之法律關係，請求被告自95年9月28日起至遷讓交還系爭房
    屋之日止，按月給付原告333,300元等情。並聲明求為判決
    ：1 、被告應將坐落台南縣佳里鎮○里段875-17地號土地及
    其上建號971號、門牌號碼台南縣佳里鎮○○路196號房屋（
    含未辦保存登記增建物）全部騰空返還予原告。2、被告應
    自95年9月28日起至遷讓交還上開房屋之日止，按年給付原
    告相當於租金之損害333,300元。3、原告願供擔保，請准宣
    告假執行。
二、被告則以：伊係向訴外人即伊父王金巖承租系爭房地，每月
    8,000元，已承租多年，雙方並無簽訂任何書面契約。伊雖
    知系爭房地業經法院拍賣而移轉為原告所有，原告亦曾數度
    要求伊搬遷，然伊因遲未能尋得租屋，故未能搬遷，且原告
    曾承諾願支出35萬元作為搬遷費用，但原告事後反悔拒不給
    付，伊自無須搬遷，況伊有於系爭房屋後方增建建物，該部
    分非屬拍賣範圍，原告應就伊增建部分支付被告價金，被告
    始能搬遷，為此聲明求為判決：原告之訴駁回等語，資為抗
    辯。
三、查原告主張其係經由本院94年度執字第30962號強制執行事
    件標買系爭房地，並於95年9月28日因取得法院頒給之不動
    產權利移轉證書而取得系爭房地之所有權，然系爭房屋於查
    封時因被告居住其中，並表明該屋係其自住等語，致法院拍
    賣條件定為不點交，而該屋迄今仍由被告開設比雅久機車行
    占有使用中等情，業據其提出法拍屋資訊單一份、系爭房屋
    照片一張、系爭土地及建物登記謄本各一份為證，並為被告
    所是認，復經本院依職權調取本院94年度執字第30962號執
    行卷全卷核閱屬實，則此等事實自堪信為真實。茲兩造有爭
    執者厥為：被告就系爭房地是否為無權占用？又其是否應依
    不當得利法律關係，支付原告相當於租金之損害？以下分述
    之。
四、按所有人對於無權占有或侵奪其所有物者，得請求返還之，
    民法第767條前段定有明文。次按出租人於租賃物交付後，
    承租人占有中，縱將其所有權讓與第三人，其租賃契約，對
    於受讓人仍繼續存在。惟前項規定，於未經公證之不動產租
    賃契約，其期限逾五年或未定期限者，不適用之，民法第42
    5條亦有明文規定。查被告抗辯：伊係向伊父王金巖以每月
    8,000元代價承租系爭房地，已承租多年一節，已為原告否
    認，且被告亦自承伊與伊父王金巖間並無簽定書面契約，參
    以被告於執行法院查封之際，亦未曾表明伊係向王金巖租賃
    而取得系爭房屋之占用，則被告另於本院審理之際始提出上
    開抗辯，已難遽信，況縱認被告曾與其父王金巖間訂定口頭
    租約，然其租賃多年，又未曾簽定書面契約，或其契約書曾
    經公證，則該等租賃關係即屬不定期限之租賃契約，依前揭
    民法第425條第2項規定意旨，則原告本於買賣而取得系爭房
    屋之所有權，自不繼受訴外人王金巖與被告間租賃契約之出
    租人地位。次查，系爭房屋於94年9月13日經執行法院查封
    之時，即已包含未辦保存登記之增建物，且該屋經世專不動
    產估價師事務所鑑價後，亦確認系爭房屋於一至三樓均有增
    建物，分別作廚房、倉庫、儲藏室、房間、浴廁等使用，並
    與主建物相連通，且鑑價公司業將該增建部分予以鑑價並納
    入台南縣佳里鎮○○路196號房屋整體建物之估價範圍，嗣
    後執行法院更於拍賣條件中載明拍賣之971號建物包含上開
    未保存登記增建物在內，且該增建物與主建物相通，拍定後
    就該增建部分得否辦理第一次建物登記，由拍定人自行向地
    政機關洽辦等語，有本院94年度執字第30962號執行卷附之
    查封筆錄、世專不動產估價師事務所鑑價報告書、系爭房地
    拍賣公告等文件可稽，顯見系爭房地拍賣範圍，已包含系爭
    房屋其他未辦保存登記之增建物在內，並一併為原告取得所
    有權利。乃被告另辯稱原告所取得之系爭房屋所有權利，並
    不包含該屋增建部分云云，實無足取。綜此，原告主張被告
    無占有系爭房屋（含未辦保存登記之增建物）之正當權源，
    洵堪採認。從而，原告本於所有權，請求被告將系爭房屋遷
    讓交還原告，為有理由，應予准許。
五、又按無法律上之原因而受利益，致他人受損害者，應返還其
    利益，民法第179條前段定有明文。而依不當得利之法則請
    求返還不當得利，其得請求返還之範圍，應以對方所受之利
    益為度，非以請求人所受損害若干為準（最高法院72年度台
    上字第4012號判決參照）。又無權占有他人之房屋，可能獲
    得相當於租金之利益，為社會通常之觀念（最高法院61年台
    上字第1695號判例意旨參照）。本件被告自95年9月28日原
    告取得系爭房地所有權時起，無權占有原告所有之系爭房屋
    ，而被告占有系爭房屋所得之利益，堪認係被告於占有期間
    中所獲得相當於租金之利益。又被告於本院審理時既自承伊
    使用系爭房地係向伊父王金巖以每月8,000元之代價租賃而
    來，顯見被告使用系爭房地之利益即為每月8,000元。則揆
    諸前揭說明，原告請求自其取得系爭房地之日95年9月28日
    起至被告遷讓系爭房屋之日止相當於租金之損害為每月8,00
    0元，為有理由，應予准許，至逾此部分之請求，則屬過高
    （此屬原告以自己所受損害內容予以度量，揆諸前揭判決說
    明，並非適切請求），不應准許。
六、綜上所述，原告本於所有權及不當得利之法律關係，請求被
    告應將系爭房地（含未辦保存登記之增建物）騰空返還予原
    告，並自95年9月28日起至遷讓交還系爭房屋之日止，按月
    給付原告8,000元，為有理由，應予准許。至逾上開範圍之
    請求，則屬無據，不應准許。
七、原告陳明願供擔保，聲請宣告假執行，經核其勝訴部分，並
    無不合，爰酌訂相當擔保金額准許之；至原告敗訴部分，其
    假執行之聲請已失所附麗，應併予駁回。
八、據上論結，本件原告之訴為一部有理由，一部無理由，依民
    事訴訟法第79條、第390條第2項，判決如主文。
中    華    民    國    95    年    12    月    5     日
                  民事第三庭    法  官  林彥君
以上正本係照原本作成
如對本判決上訴，須於判決送達後20日內向本院提出上訴狀
中    華    民    國    95    年    12    月    5     日
                                書記官  張豐榮


司法院資訊處製作；財團法人民間司法改革基金會備份。
